臺灣高等法院民事判決　　　　　　　　　　94年度上字第31號
上　訴　人
即被上訴人　甲○○
訴訟代理人　陳靜育律師
被　上訴人
即上 訴 人　乙○○
訴訟代理人　郭惠吉律師
　　　　　　賴俊榮律師
上列當事人間損害賠償事件，兩造對於中華民國93年11月5 日臺
灣臺北地方法院93年度訴字2751號判決均提起上訴，經本院於94
年3月30日言詞辯論終結，判決如下：
    主      文
原判決所命乙○○給付金額逾新台幣肆萬壹仟壹佰陸拾壹元本息
部分及該部分假執行之宣告暨訴訟費用之裁判均廢棄。
上廢棄部分，甲○○在第一審之訴及假執行之聲請均駁回。
乙○○其餘上訴駁回。
甲○○之上訴駁回。
第二審訴訟費用由甲○○負擔百分之九十九，餘由乙○○負擔。
    事      實
甲、上訴人即被上訴人甲○○（下稱甲○○）方面：
壹、聲明：
（一）原判決不利於甲○○部分廢棄。
（二）上廢棄部分，對造應再給付甲○○新台幣（下同）
      3,350,000元，並自起訴狀繕本送達翌日起至清償日止按
      年息5%計算之利息。
（三）願供擔保或等值有價證券，請宣告准予假執行。
（四）對造之上訴駁回。
貳、陳述：除與原判決記載相同部分，茲予引用外，並補稱略以：
（一）系爭票據固仍有票款請求權，然是否全部均能獲得滿足，
      尚屬不確定，故伊因而所受之損失，自應由對造負擔。
（二）伊委任律師擔任訴訟代理人，具必要性及合理性，而對造
      實行之假處分因本案判決敗訴而撤回，即屬對造錯誤之行
      為，縱無故意亦有過失，則伊為保護權益所支之律師費，
      自係對造錯誤行為造成之損失，自得請求賠償。
（三）伊係從事商業活動之人士，系爭票據因商業行為由伊背書
      交付第三人惠華金屬線股份有限公司，然該公司提示後卻
      遭退票，對伊信用產生質疑；且對造聲請假處分，將使持
      票第三人、銀行及票據交換所得知，具公示性，伊信用自
      受有損失。爰依民事訴訟法第533條準用第531條規定請求
      非財產上損害賠償100萬元；又縱認該條規定之損害不包
      括財產上損害賠償，對造亦構成民法第184條規定之故意
      、過失侵權行為，伊得依民法第195條規定請求。
（四）有關遲延利息部分，減縮金額為49,266元，請求日自發票
      日起算至起訴日。
（五）原審判決附表編號9之SA0000000號支票，固無對造之簽名
      ，然其仍負給付義務，仍應計算遲延給付利息。
參、證據：援用原審提出立證方法。
乙、被上訴人即上訴人乙○○（下稱乙○○）方面：
壹、聲明：
（一）原判決不利於乙○○部分廢棄。
（二）上廢棄部分，對造在第一審之訴及假執行之聲請均駁回。
（三）對造上訴駁回。
（四）如受不利判決，願供擔保請准宣告免為假執行。
貳、陳述：除與原判決記載相同部分茲予引用外，並補稱略以：
（一）就原審判決主文第一項後段「另被告應自民國93年5月24
      日起至清償日止，給付原告依附表面額欄所示之金額，按
      年息6%計算之金額」部分，業經對造於原審93年8月31 日
      準備書狀之聲明事項中撤回該部分之請求，原審仍予以判
      決，有訴外裁判之違背法令情事。又原審就計算遲延利息
      之起迄日，判決附表係自發票日至提示日，判決理由欄則
      記載自發票日至起訴日，顯有矛盾之違法，且不論何者，
      原審判決計算之金額，均有錯誤。
（二）系爭票據債權（除原審判決附表編號9之SA0000000號支票
      ，因未有發票人簽名，應屬無效票據，惟原審仍判准該紙
      支票之遲延利息損害，用法未合）並未消滅，對造自無利
      息損失可言。
（三）對造於系爭票據各發票日即得提示請求付款，其遲至伊撤
      回系爭票據強制執行程序後之93年4月22日始提示付款，
      顯見其對本件請求系爭票據自發票日起至起訴日止之利息
      損失，係怠於提示行使票據權利所致，與伊聲請假處分並
      無因果關係。
（四）對造未能證明本身有如何「確不能自為訴訟行為，須委任
      代理人」之情事，其舉出最高法院81年度台上字第90號判
      決，據以請求律師報酬，顯無理由。
（五）系爭票據雖曾經銀行、票據交換所等機構處理，然該等機
      構依法皆有保密義務，自不可能造成甲○○名譽損害。倘
      系爭票據流通至第三人，因其非系爭假處分效力所及之人
      ，仍能兌領，無損於甲○○之名譽。縱第三人不能兌領，
      亦係因甲○○違反假處分裁定明示「不得轉讓與第三人」
      之查封效力，屬違法行為，伊無庸負損害賠償責任。況甲
      ○○自始至終均以朝榮國際企業有限公司負責人名義收受
      、轉系爭票據，其個人實無可能受有損害。
參、證據：除援用原審提出立證方法外，聲請向國稅局調取甲○
    ○與朝榮國際企業有限公司、惠華金屬線股份有限公司間交
    易所申報之綜合所得稅資料。
    理      由
一、甲○○於原審起訴請求乙○○應給付伊3,399,644元，並自
    起訴狀繕本送達翌日即93年7月1日起至清償日止，按年息5%
    計算之利息；另應自93年5 月24日起至清償日止，給付依原
    判決附表面額欄所示之金額按年息6%計算之金額。嗣於原審
    審理中就請求「應自93 年5月24日起至清償日止，給付依原
    判決附表面額欄所示之金額按年息6%計算之金額」部分減縮
    不為請求（見原審卷第75、77頁），上訴後復就請求票款利
    息損失部分，減縮為49,266元，核均屬減縮應受判決事項之
    聲明，依民事訴訟法第466條第1項但書、第255條第1項第3
    款規定，應予准許。
二、本件甲○○起訴主張：緣乙○○前以伊有暴利行為，依民法
    第74條規定，起訴撤銷兩造間92年1月15日及92年5月13日之
    畫作買賣，並請求返還價金14,086,000元，復以其為給付價
    金交付予伊支票30張，如遭兌領，將難以回復權益為由，向
    原審法院聲請就上揭支票為假處分，經原審法院以92年全字
    第77號裁定准許，乙○○乃提供100萬元及六福開發股份有
    限公司股票100萬股為擔保後，原審法院分別於92年11 月14
    日及18日發出「禁止債務人甲○○就附表所示支票為提示付
    款」、「債務人甲○○應就如附表所示支票於本案判決確定
    前不得向付款人請求付款及轉讓與第三人。」之執行命令，
    嗣後乙○○發現附表支票號碼有誤請求更正附表，分別經原
    審法院92年11月26日民事庭裁正准予更正，民事執行處亦於
    92年12月1日同意更正，而上開30紙支票中如原判決附表所
    示之9紙支票係由伊持有，伊因而無法如期提示兌現。嗣該
    假處分之本案訴訟經原審法院以92年度重訴字第1803號判決
    乙○○敗訴確定，乙○○乃向原審法院撤回假處分執行，並
    聲請撤銷假處分。伊於93年4 月15日收受撤銷執行通知後，
    於93年4 月21日提示請求付款，卻遭第一銀行敦化分行以「
    提示期限後經撤銷付款委託」為由退票，而撤銷委託付款之
    日期係於假處分期間，足知乙○○係為達不支付之目的，故
    意先利用假處分之手段，致伊無法提示請求付款，再於假處
    分期間向付款銀行申請撤銷付款委託，致伊所執有之支票無
    法兌現，以達其惡意不付款之目的，使伊受有損害，爰依民
    法第184條、第195條、民事訴訟法第533條、第531條規定，
    請求乙○○給付3,399,644元（其中(一)票款損失230萬元；(二)
    票款利息損失49,644元；(三)律師費用5萬元；(四)名譽損害100
    萬元），並自起訴狀繕本送達翌日即93年7月1日起至清償日
    止按年息5%計算之利息等語。
三、乙○○則以：伊以甲○○為買賣之相對人，訴請法院撤銷甲
    ○○所為之暴利行為，然因其抗辯買賣相對人為朝榮國際企
    業有限公司（下稱朝榮公司），致法院判決伊敗訴，惟伊已
    另案訴請法院撤銷之，是甲○○陳稱伊係為達不支付之目的
    ，以假處分為手段，致其個人無法兌取系爭票款云云，並非
    實在。而系爭票據債權並未消滅，甲○○仍得本於票據關係
    請求支付票款，故其主張票款損害暨利息之損害，均乏所據
    。況原審判決附表編號9之SA0000000號支票，因未有發票人
    簽名，應屬無效票據。且甲○○遲至伊撤回系爭票據之強制
    執行程序後之93年4 月22日始提示付款，顯見其請求系爭票
    據自發票日起至起訴日止之利息損失，係怠於提示行使票據
    權利所致，與伊聲請假處分並無因果關係。又我國民事訴訟
    第一審程序並未採強制律師代理主義，甲○○所稱律師報酬
    亦屬假處分之本案訴訟審級之委任律師報酬，非假處分程序
    本身之委任律師報酬，故該律師報酬顯然與本件假處分程序
    無因果關係，要難謂屬因本件假處分之損害。再系爭假處分
    程序之相對人為甲○○，第三人提示付款，仍得自付款銀行
    兌領，甲○○陳稱由其背書而受讓系爭票據之第三人，於提
    示後將遭退票，且銀行及票據交換所等機構知悉，具公示性
    ，均致伊信用受有損失云云，與法無據等語，資為抗辯。（
    按原審就甲○○之請求，僅判命乙○○應給付甲○○利息損
    失49,644元，及自93年7月1日起至清償日止按年息5%計算之
    利息，另應自93年5月24日起至清償日止，給付依原審判決
    附表面額欄所示之金額，按年息6%之金額，並駁回甲○○其
    餘之訴。甲○○就敗訴部分提起上訴，並就原審判命乙○○
    給付利息損失49,644元減縮為49,266元；乙○○就敗訴部分
    ，亦提起上訴。）
四、經查，甲○○主張乙○○依民法第74條規定，起訴撤銷其與
    甲○○間之畫作買賣，請求返還價金14,086,000元，並向法
    院聲請假處分，禁止伊提示付款，嗣後因假處分之本案訴訟
    判決乙○○敗訴確定，乙○○乃向法院撤回該假處分之執行
    ，並聲請撤銷假處分裁定，伊於92年4月21日提示請求付款
    ，遭銀行以「提示期限後經撤銷付款委託」為由退票等情，
    有原審法院92年全字第77號裁定、92年11月14日北院錦92
    執全庚字第2817號函、92年11月18日北院錦92執執全庚字第
    2817號函、92年11月26日民事庭准予更正裁定、民事執行處
    92年12月1日同意更正函、92年重訴字第1803號號判決、93
    年4月12日撤銷前揭假處分之執行命令在卷為憑，復為乙○
    ○所不爭，自堪信為真實。
五、按「債權人聲請撤銷假處分裁定，原可隨時為之，不以假處
    分之原因消滅或其他因假處分之情事變更為其前提要件，觀
    諸民事訴訟法第530條第3項規定自明。易言之，即令假處分
    之原因仍存在或假處分之情事未變更，仍有保全必要時，債
    權人仍得聲請撤銷之，於此情形，債權人依民事訴訟法第
    531條規定，亦不免應負其無過失之損害賠償責任。故債權
    人於本案訴訟敗訴而聲請撤銷假處分裁定時，尤應負無過失
    賠償責任，依民事訴訟法第533條準用同法第531條之規定，
    債權人應賠償債務人因假處分所受之損害。」（最高法院92
    年台上字第2813號判決意旨參照）。次按「假處分裁定依民
    事訴訟法第533條規定而撤銷者，債權人固應賠償債務人因
    假處分所受之損害，但必債務人確因假處分受有損害，且損
    害與假處分之間具有因果關係，始得請求賠償。」（最高法
    院60年度台上字第4703號裁判意旨參照）。查，乙○○就附
    表所示之支票用假處分程序，禁止甲○○提示請求付款，業
    經法院裁定准許並予以執行後，因本案敗訴，乙○○乃向法
    院聲請撤銷假處分裁定（案號：93度全聲字第 319號），此
    既為其所不爭執（見原審卷第76頁），則揆諸前開規定，甲
    ○○主張依民事訴訟法第533條準用第531條規定，乙○○應
    負損害賠償責任乙節，即為有據。茲就甲○○請求賠償之金
    額，應否准許，分述如下：
（一）票款損失2,300,000元，不應准許。
    甲○○主張乙○○利用假處分程序，致伊受有2,300,000元
    票款損害，固據其提出支票及退票理由單為証（見原審卷第
    33- 40頁、66頁），惟按「發票人應照支票文義擔保支票之
    支付。」票據法第126條定有明文；且「被上訴人撤銷付款
    之委託，為被上訴人與付款人間之問題，被上訴人既經簽名
    於支票為發票人，依票據法第5條第1項、第126條規定，自
    應照支票文義擔保支票之支付，並不因撤銷付款之委託而影
    響。」（最高法院71年台上字第440號判例意旨參照），乙
    ○○以逾提示期限為由，撤銷與付款銀行之付款委託，此乃
    乙○○與付款銀行間之問題，甲○○本於票據關係所得享有
    之票據債權並未因此消滅，是甲○○主張其受有2,300,000
    元之票款損失云云，尚不足採，其請求賠償，不應准許。
（二）利息損失41,161元，應予准許。
   a、甲○○所持有如附表所示之支票八紙，因乙○○對系爭支
      票聲請假處分，阻礙其提示，致甲○○受有不能如期提示
      請求付款之利息損失，核屬事實，則甲○○請求依系爭支
      票之發票日起至起訴日止之利息損失41,161元（計算式詳
      如附表），應予准許。至於票號SA0000000，面額250,000
      元之支票，因未有發票人之簽名，屬無效票據，甲○○本
      不得請求給付，則其請求遲延利息，亦不應准許。
   b、至於甲○○就利息損失部分主張請求給付自93年5 月24日
      起至清償日止按年息6%計算之遲延利息部分，既經其於原
      審審理中減縮不為請求（見原審卷第75、77頁），自不應
      再予准許，原審未查，仍就甲○○未聲明請求之事項，而
      予以判決，於法未合。
（三）律師酬金50,000元，不應准許。
    按我國民事訴訟第一審程序並未採強制律師代理主義，甲○
    ○迄未就其有如何「確不能自為訴訟行為」及何以該律師酬
    金「可認為係伸張權利或防禦上所必要者」，舉證以實其說
    ，是甲○○稱律師酬金50,000元部分為其因乙○○原所聲請
    之假處分所生之損害，並請求乙○○賠償云云，亦乏所據，
    自不應准許。
（四）非財產上損害1,000,000元，不應准許。
   a、按依民法第18條規定，人格權受侵害者，以法律有特別規
      定者為限，得請求損害賠償或慰撫金。所謂有特別規定係
      指民法第184條、192條至195 條等，非謂人格權受侵害當
      然可請求損害賠償或慰撫金。
   b、次按訴訟制度之濫用，雖有可能成立侵權行為，但關於加
      害人有利用訴訟制度藉以侵害被害人權利或利益等情，均
      須有相當之認識方可。因此故意聲請法院實施假處分或假
      扣押之手段，侵害他人債權，必須行為人對其聲請假處分
      或假扣押係屬侵權行為之事，明知並有意使其發生，始足
      當之。本件乙○○因認兩造間之買賣交易有詐害行為而聲
      請假處分，並提起本案訴訟，有相關事証可資佐証，自難
      認其係有故意侵害甲○○債權之意，核其行為尚難認構成
      侵權行為。
   c、再按民法第195 條規定，以不法侵害他人之身體、健康、
      名譽或自由者為要件，本件甲○○不得僅以乙○○有民事
      訴訟法第530條第3項事由，即認定乙○○有何故意過失，
      乙○○既主張其聲請假處分係依法律提供擔保，並有相當
      證據而為起訴，甲○○未提出其他積極證據，證明乙○○
      就其名譽受損有何加害行為之不法情事，其主張乙○○應
      負民法第195條之責任，自屬無據，況甲○○於93年4月15
      日收受撤銷執行通知後，即於93年4 月21日提示請求付款
      ，然卻遭第一銀行敦化分行以『提示期限後經撤銷付款委
      託』為由退票等語（詳甲○○起訴狀），則系爭票據既為
      甲○○持有而未曾背書轉讓於第三人，並經由第三人提示
      請求付款而遭退票，則甲○○稱其名譽權受損云云，亦難
      認可採。
   d、至甲○○另主張乙○○先利用假處分程序限制伊行使票據
      權利，再利用假處分期間內向銀行撤銷付款委託，足見其
      行為非屬誠信，有濫用權利及侵害伊權利之故意云云，惟
      依前所述，乙○○係因兩造間之本案訴訟而聲請假處分，
      其聲請假處分之行為難認構成侵權行為。次查乙○○固以
      逾期提示為由而撤銷與付款銀行間之付款委託，致甲○○
      無法由付款銀行取得票款，惟撤銷付款委託係乙○○與付
      款銀行間之問題，系爭票據所表彰之債權並未因其撤銷付
      款委託而告消滅，是甲○○主張乙○○有侵害其權利之故
      意及濫用權利云云，亦不足採。從而，甲○○請求乙○○
      賠償非財產上之損害一百萬元部分，無從准許。
六、綜上，甲○○請求乙○○給付甲○○利息損失41,161元，及
    自起訴狀繕本送達（見原審卷第48頁）翌日即93年7月1日起
    至清償日止按年息5%計算之利息，應予准許，逾此部分之請
    求，不應准許，原審就前開應予准許部分，所為乙○○敗訴
    之判決，於法並無不合，乙○○就此部分上訴指摘原判決不
    當，求予廢棄改判，為無理由。至於就不應准許部分，原審
    所為乙○○敗訴之判決，尚有未洽，此部分乙○○上訴指摘
    原判決不當，求予廢棄改判，為有理由；至於原審所為甲○
    ○敗訴部分，於法並無違誤，甲○○上訴指摘原判決不當，
    求予廢棄改判，為無理由。
七、本件事証已臻明確，兩造其餘攻擊防禦方法及未經援用之舉
    証，經本院逐一審酌後，認與判決結果不生影響，爰不一一
    論述，附此敘明。
據上論結，本件甲○○之上訴為無理由，乙○○之上訴為一部有
理由，一部無理由，依民事訴訟法第449條第1項、第450條、第
79條，判決如主文。
中　　華　　民　　國　　94　　年　　4 　　月　　13　　日
　　　　　　　　　民事第十五庭  審判長法　官  張  蘭
                                      法  官  鍾任賜
　　　　　　　　　　　　　　　　      法  官  翁昭蓉
正本係照原本作成。
如不服本判決，應於收受送達後二十日內向本院提出上訴書狀，
其未表明上訴理由者，應於提出上訴後二十日內向本院補提理由
書狀（均須按他造當事人之人數附繕本）上訴時應提出委任律師
或具有律師資格之人之委任狀；委任有律師資格者，另應附具律
師資格證書及釋明委任人與受任人有民事訴訟法第四百六十六條
之一第一項但書或第二項（詳附註）所定關係之釋明文書影本。
中　　華　　民　　國　　94　　年　　4 　　月　　14　　日
　　　　　　　　　　　　　　　　　　　書記官  應瑞霞
附註：
民事訴訟法第四百六十六條之一（第一項、第二項）：
對於第二審判決上訴，上訴人應委任律師為訴訟代理人。但上訴
人或其他法定代理人具有律師資格者，不在此限。
上訴人之配偶、三親等內之血親、二親等內之姻親，或上訴人為
法人、中央或地方機關時，其所屬專任人員具有律師資格並經法
院認為適當者，亦得為第三審訴訟代理人。
